臺灣高等法院刑事裁定
110年度毒抗字第501號
抗  告  人  臺灣新竹地方檢察署檢察官
被      告  陳泫樺（原名陳政男）



                    （現另案於法務部○○○○○○○○○    執行中）
上列抗告人因被告違反毒品危害防制條例案件，不服臺灣新竹地
方法院110年度毒聲字第167號，中華民國110年3月18日所為施以
強制戒治裁定（聲請案號：臺灣新竹地方檢察署110年度聲戒字
第18號、109年度毒偵字第1405號），提起抗告，本院裁定如下
：
    主  文
原裁定撤銷。
檢察官之聲請駁回。
    理  由
一、原裁定意旨略以：被告甲○○（下稱被告）因施用第二級毒品
    案件，經臺灣新竹地方法院（下稱原審法院）以109年度毒
    聲字第262號裁定送觀察、勒戒後，認有繼續施用毒品之傾
    向，有上開案號裁定（見臺灣新竹地方檢察署109年度毒偵
    字第1405號卷【下稱毒偵卷】第57至58頁）及法務部○○○○○○
    ○○民國110年3月9日高戒所衛字第11010001270號函及所附有
    無繼續施用毒品傾向證明書、有無繼續施用毒品傾向評估標
    準紀錄表（見毒偵卷第85頁、第88至89頁）在卷可稽。檢察
    官依毒品危害防制條例第20條第2項之規定，聲請裁定令被
    告入戒治處所強制戒治，於法並無不合，應依毒品危害防制
    條例第20條第2項後段之規定，裁定被告令入戒治處所強制
    戒治，其期間為6個月以上，至無繼續強制戒治之必要為止
    ，但最長不得逾1年等語。
二、抗告意旨略以：因毒品危害防制條例修正及最高法院刑事大
    法庭109年11月18日109年度台上大字第3826號裁定變更適用
    觀察勒戒處遇之對象、標準及頻率。為此法務部與衛生福利
    部及專家學者業研議修正「有無繼續施用毒品傾向評估標準
    」，就評分項目、前科紀錄有所調整，並於110年3月26日生
    效。本件被告經依修正後之「有無繼續施用毒品傾向評估標
    準」重行評估後，認無繼續施用毒品傾向。是原審所據以裁
    定之依修正前「有無繼續施用毒品傾向評估標準」所評估，
    認被告有繼續施用毒品傾向之評估結果，因前科紀錄分數過
    高，與有無繼續施用毒品傾向之關聯性不明，不宜遽採為裁
    定依據。是原審據以裁定被告令入戒治處所施以強制戒治，
    容有錯誤等語。
三、觀察、勒戒後，檢察官或少年法院（地方法院少年法庭）依
    據勒戒處所之陳報，認受觀察、勒戒人無繼續施用毒品傾向
    者，應即釋放，並為不起訴之處分或不付審理之裁定；認受
    觀察、勒戒人有繼續施用毒品傾向者，檢察官應聲請法院裁
    定或由少年法院（地方法院少年法庭）裁定令入戒治處所強
    制戒治，其期間為6個月以上，至無繼續強制戒治之必要為
    止，但最長不得逾1年，毒品危害防制條例第20條第2項定有
    明文。又勒戒處所應注意觀察受觀察、勒戒人在所情形，經
    醫師研判其有或無繼續施用毒品傾向後，至遲應於觀察、勒
    戒期滿之15日前，陳報該管檢察官或少年法院（庭），觀察
    勒戒處分執行條例第8條第1項亦定有明文。依據上開規定，
    受觀察、勒戒人有無繼續施用毒品之傾向，係由醫師研判。
    而關於有無繼續施用毒品傾向之評估標準，法務部已於110
    年3月26日以法矯字第11006001760號函修正頒布「有無繼續
    施用毒品傾向評估標準紀錄表」、「有無繼續施用毒品傾向
    評估標準評分說明手冊」，上開評分說明手冊載明判定之原
    則：「受觀察勒戒人入所後，經過2週時間的觀察、勒戒，
    由處所及醫療人員依據其各項紀錄、資料及觀察勒戒期間之
    行為表現，加以評分。在勒戒人入所4-6週後，可再做一次
    評估以做必要之評分修正。每一大項皆有靜態因子與動態因
    子。先以靜態因子分數評分，靜態因子分數總分在60分（含
    ）以上為『有繼續施用毒品傾向』；60分以下，與動態因子分
    數相加，如果總分在60分（含）以上，為『有繼續施用毒品
    傾向』」，而評估標準紀錄表及說明手冊中「前科紀錄與行
    為表現」之第1題及第3題之計分方式修正如下(餘無修正)：
    ㈠第1項「毒品犯罪相關司法紀錄」：計分方式修正為每筆(
    次)5分，總分上限為10分；㈡第3項「其他犯罪相關紀錄」：
    計分方式修正為每筆(次)2分，總分上限為10分。是被告有
    無「繼續施用毒品傾向」，係依具體個案之臨床實務及相關
    事證等情綜合判定，有其相當之專業依據及標準，且涉及專
    門醫學，又衡酌強制戒治之目的，係為協助施用毒品者戒斷
    毒品之心癮及身癮所為之一種保安處分類型，而該評估標準
    係將與判斷有無繼續施用傾向之相關因素加以列舉及量化，
    適用於每一位受觀察、勒戒處分之人，具一致性、普遍性、
    客觀性，以利執法者判定受勒戒人有無繼續施用毒品傾向。
四、經查： 　　
  ㈠毒品危害防制條例第20條之規定業經總統以109年1月15日華
    總一義字第10900004091號令修正公布，自同年7月15日起生
    效施行，惟本條第2項並未經修正，並無比較新舊法之問題
    ，先予說明。
　㈡被告於執行觀察、勒戒期間，經法務部○○○○○○○○附設勒戒處
    所評定結果，依法務部於110年3月26日修正評估標準調整後
    ，其⑴前科紀錄與行為表現部分合計為28分：⒈毒品犯罪相關
    司法紀錄「有，9筆」，每筆5分，計45分，總分上限為10分
    ，故計為10分；⒉首次毒品犯罪年齡為「20歲以下」計10分
    ；⒊其他犯罪相關紀錄「有，4筆」計8分；⒋入所時尿液毒品
    檢驗為「無藥物反應」及所內行為表現均為0分；⑵臨床評估
    部分合計為16分：⒈物質使用行為：1-1多重毒品濫用為「無
    」，計0分；1-2合法物質濫用為「有，種類：菸」計2分(每
    種為2分，總分上限為6分)；1-3使用方式為「無注射使用」
    計0分；1-4使用年數為「超過1年」計10分；⒉精神疾病共病
    （含反社會人格）為「無」計0分；⒊臨床綜合評估（含病識
    感、動機、態度、就醫意願，評定為「中度」計4分）；⑶社
    會穩定度部分合計為10分：⒈工作：為「全職工作-租屋」計
    0分；⒉家庭：2-1家人藥物濫用為「有」計5分；2-2入所後
    家人是否訪視為「無」計5分；2-3出所後是否與家人同住為
    「是」計0分。以上⑴至⑶計分經法務部於110年3月26日修正
    評估標準調整後，合計總分為49分（靜態因子45分，動態因
    子4分），是依上開修正以之評估標準，被告總分並未達60
    分，而應評定為「無繼續施用毒品傾向」，有上開法務部○○
    ○○○○○○110年3月9日高戒所衛字第11010001270號函及所附有
    無繼續施用毒品傾向證明書、有無繼續施用毒品傾向評估標
    準紀錄表及法務部110年3月26日以法矯字第11006001760號
    函修正頒布「有無繼續施用毒品傾向評估標準紀錄表」、「
    有無繼續施用毒品傾向評估標準評分說明手冊」（見本院卷
    第14至22頁）在卷可憑。
　㈢是依被告上開評估標準紀錄表，自難認被告有繼續施用毒品
    傾向，從而原裁定未及審酌修正後之評估標準，逕以110年3
    月26日修正前之評分標準，裁定被告令入戒治處所強制戒治
    ，其期間為6個月以上，至無繼續強制戒治之必要為止，但
    最長不得逾1年，即有未洽。檢察官抗告指摘原裁定不當，
    為有理由，應予撤銷。又因本件聲請瑕疵無從補正，為免發
    回原審重新裁定徒增司法資源之浪費，爰由本院自為裁定如
    主文第2項所示。
據上論斷，應依刑事訴訟法第413條，裁定如主文。　　
中　　華　　民　　國　　110 　年　　3 　　月　　31　　日
                  刑事第三庭    審判長法　官  張惠立
                                      法　官  廖怡貞
                                      法　官  張江澤
以上正本證明與原本無異。
不得再抗告。
                                      書記官  林明慧
中　　華　　民　　國　　110 　年　　4 　　月　　1 　　日